ACORDAO-COMPLETO-2543571

ACÓRDÃO 6509/2022 ATA 36/2022 - SEGUNDA CÂMARA

VISTOS, relatados e discutidos estes autos em que se apreciam embargos de declaração opostos por Sebastião Alves de Almeida em face do Acórdão 2061/2022-TCU-Segunda Câmara, por meio do qual o Tribunal julgou irregulares suas contas, condenando-o em débito, sem aplicação de multa porquanto prescrita a pretensão punitiva, no âmbito de tomada de contas especial instaurada em razão da não comprovação da regular aplicação dos recursos repassados por meio do Convênio 00231/2009, celebrado para promoção de apoio à implantação de feira popular,
ACORDAM os Ministros do Tribunal de Contas da União, reunidos em Sessão da Segunda Câmara, diante das razões expostas pelo Relator, em:
9.1. com fundamento nos arts. 32, inciso II, e 34 da Lei 8.443/1992, conhecer e acolher parcialmente estes embargos de declaração, sem efeitos infringentes, para integrar as razões de decidir do Acórdão 2061/2022-TCU-Segunda Câmara, por meio dos esclarecimentos adicionais consignados no voto que fundamenta a presente decisão, mantendo-se inalteradas as partes dispositivas do acórdão embargado; 
9.2. dar ciência deste acórdão ao embargante.

Embargos de declaração opostos em face de decisão que julgou irregulares as contas do embargante, condenando-o em débito, sem aplicação de multa porquanto prescrita a pretensão punitiva, no âmbito de tomada de contas especial instaurada em razão da não comprovação da regular aplicação dos recursos repassados por meio convênio celebrado para promoção de apoio à implantação de feira popular no Município de Guarulhos/SP.

Segunda Câmara

Município de Guarulhos/SP.

3. Embargante: Sebastião Alves de Almeida (XXX.742.638-XX).

13.1. Ministros presentes: Aroldo Cedraz (na Presidência), Augusto Nardes, Bruno Dantas (Relator) e Antonio Anastasia.
13.2. Ministro-Substituto presente: Marcos Bemquerer Costa.

BRUNO DANTAS

Ministro Bruno Dantas.

Trata-se de embargos de declaração opostos por Sebastião Alves de Almeida (peça 109) em face do Acórdão 2061/2022-TCU-Segunda Câmara (peça 97) , por meio do qual o Tribunal julgou irregulares suas contas, condenando-o em débito, sem aplicação de multa porquanto prescrita a pretensão punitiva.
A tomada de contas especial que deu origem a estes autos foi instaurada pelo Ministério de Desenvolvimento Social, pasta atualmente incorporada ao Ministério da Cidadania, em razão da não comprovação da regular aplicação dos recursos repassados pela União ao Município de Guarulhos/SP por meio do Convênio 00231/2009 (Siafi 718016) , celebrado para promoção de apoio à implantação de feira popular naquela localidade.
Sebastião Alves de Almeida opôs os presentes embargos em 7/7/2022, data anterior à notificação do Acórdão 2061/2022-TCU-Segunda Câmara, ocorrida em 18/7/2022 (peça 112) . 
Nesta oportunidade, o embargante alega que a deliberação estaria eivada de duas omissões. A primeira, sobre o argumento de que teria havido subjetivismo por parte de quem analisou o relatório de prestação de contas encaminhado pelo Município de Guarulhos/SP. A segunda, sobre as condições reais do responsável quanto à prestação de contas, conforme preconiza o art. 22 da Lei de Introdução às Normas do Direito Brasileiro.
Diante da relevância das questões aduzidas, o embargante finaliza o expediente com o seguinte pedido:
"Diante do todo exposto, requer o embargante sejam acolhidos os presentes embargos para sanar as omissões apontadas que, uma vez supridas, devem levar ao juízo de regularidade da prestação de contas, conferindo efeitos infringentes aos presentes embargos declaratórios."
	É o relatório.

José Roberto Manesco (61.471/OAB-SP), Eduardo Augusto de Oliveira Ramires (69219/OAB-SP) e outros, representando Sebastião Alves de Almeida.

Subprocurador-Geral Paulo Soares Bugarin.

TOMADA DE CONTAS ESPECIAL. CONVÊNIO. MINISTÉRIO DO DESENVOLVIMENTO SOCIAL. FEIRA POPULAR. NÃO COMPROVAÇÃO DA EXECUÇÃO FÍSICA E DO ALCANCE DOS OBJETIVOS FIRMADOS. CITAÇÃO. REJEIÇÃO DAS ALEGAÇÕES DE DEFESA. IRREGULARIDADE DAS CONTAS. DÉBITO. PRESCRIÇÃO DA PRETENSÃO PUNITIVA. EMBARGOS DE DECLARAÇÃO. OMISSÃO. CONHECIMENTO E ACOLHIMENTO PARCIAL.

TOMADA DE CONTAS ESPECIAL (TCE)

Secretaria de Controle Externo de Tomada de Contas Especial (SecexTCE).

Trata-se de embargos de declaração opostos por Sebastião Alves de Almeida em face do Acórdão 2061/2022-TCU-Segunda Câmara, por meio do qual o Tribunal julgou irregulares suas contas, condenando-o em débito, sem aplicação de multa porquanto prescrita a pretensão punitiva.
A tomada de contas especial que deu origem a estes autos foi instaurada pelo Ministério de Desenvolvimento Social, pasta atualmente incorporada ao Ministério da Cidadania, em razão da não comprovação da regular aplicação dos recursos repassados pela União ao Município de Guarulhos/SP por meio do Convênio 00231/2009 (Siafi 718016) , celebrado para promoção de apoio à implantação de feira popular naquela localidade.
Nesta oportunidade, o embargante alega que a deliberação estaria eivada de duas omissões. A primeira, sobre o argumento de que teria havido subjetivismo por parte de quem analisou o relatório de prestação de contas. A segunda, sobre as condições reais do responsável quanto à demonstração da regular aplicação dos recursos.
II
Satisfeitos os requisitos atinentes à espécie, os presentes embargos devem ser conhecidos, com fundamento nos arts. 32, inciso II, e 34 da Lei 8.443/1992.
Dito isso, passo ao exame de mérito destes embargos.
O embargante sustenta, inicialmente, que o Acórdão 2061/2022-TCU-Segunda Câmara não teria se manifestado quanto ao argumento de que o órgão concedente utilizara critério subjetivo para reprovar a prestação de contas encaminhada pelo Município de Guarulhos/SP. 
A subjetividade recairia, no caso, sobre "o nível, qualidade e detalhamento do relatório" exigido pelo concedente, parâmetro que seria, na avaliação do embargante, variável de indivíduo para indivíduo. Embora tenha encaminhado os relatórios e documentos necessários à prestação de contas, com as informações requeridas pelo órgão gestor, o tomador de contas não teria indicado quais informações estariam incompletas. Tampouco teria detalhado como as informações deveriam ter sido prestadas, "abrindo margem para que o gestor as apresentasse da forma que julgasse ser mais adequada, dentro do razoável".
Não vislumbro a omissão ventilada. A decisão embargada refutou o argumento de subjetividade na análise da prestação de contas ao apontar todos os elementos que ensejaram a sua reprovação. Nesse sentido, conforme expresso no voto (peça 98, p. 3) , a Nota Técnica 12/2015 requereu diversas informações, as quais não foram adequadamente prestadas, tais como:
"[O] desenvolvimento de todas as ações estabelecidas durante a vigência do ajuste, especialmente nas fases de implementação e execução"
"[A] metodologia aplicada, avaliação dos resultados, critérios adotados para seleção dos agricultores beneficiários, localização e dia de funcionamento do evento, detalhamento das atividades realizadas no atendimento ao público-alvo, discriminação da produção comercializada, relatório fotográfico, entre outros."
Com relação à meta de capacitação, o voto mencionou a omissão quanto ao encaminhamento dos documentos comprobatórios da execução, tais como relação de participantes dos cursos, relatórios fotográficos e listas de frequência dos beneficiários.
A instrução da Secretaria de Controle Externo de Tomada de Contas Especial (SecexTCE) , transcrita no relatório que acompanha a decisão embargada e cujos fundamentos foram incorporados às minhas razões de decidir, mencionou ainda o Parecer Técnico 01/2017 (peça 45) , no qual o concedente concluiu que os documentos apresentados não possibilitaram verificar o atingimento dos objetivos estabelecidos no convênio. 
Nesse documento, o órgão concedente informou que os relatórios de cumprimento do objeto até então apresentados se "mostraram inaptos para avaliar a realização e o alcance social do Convênio". Cientificou, ainda, o convenente de que o conteúdo apresentado era "demasiadamente simplista para que se tenha informações fidedignas acerca do desempenho satisfatório ou não do projeto". 
Quanto as imagens apresentadas, ressaltou a impossibilidade de se estabelecer "qualquer vínculo entre os recursos repassados e a eventual implantação da Feira Popular objeto do convênio em apreço, eis que é patente a ausência das logomarcas do Ministério do Desenvolvimento Social, do Programa Fome Zero e do Projeto Feiras Populares".
Como se pode observar, as informações requeridas eram objetivas e exigíveis por força da Cláusula Nona do instrumento convenial e do art. 58 da Portaria Interministerial 127/2008. Com base nesses fundamentos, rejeitou-se a alegação de que o órgão concedente fora subjetivo ao analisar a prestação de contas, razão pela qual não merece prosperar a omissão ventilada.
O embargante suscita uma segunda omissão. Afirma que a decisão embargada não considerou as condições reais do responsável e da própria prestação de contas, conforme preconiza o art. 22 da Lei de Introdução às Normas do Direito Brasileiro, a seguir transcrito:
"Art. 22.  Na interpretação de normas sobre gestão pública, serão considerados os obstáculos e as dificuldades reais do gestor e as exigências das políticas públicas a seu cargo, sem prejuízo dos direitos dos administrados.
§ 1º Em decisão sobre regularidade de conduta ou validade de ato, contrato, ajuste, processo ou norma administrativa, serão consideradas as circunstâncias práticas que houverem imposto, limitado ou condicionado a ação do agente.
§ 2º Na aplicação de sanções, serão consideradas a natureza e a gravidade da infração cometida, os danos que dela provierem para a administração pública, as circunstâncias agravantes ou atenuantes e os antecedentes do agente.
§ 3º As sanções aplicadas ao agente serão levadas em conta na dosimetria das demais sanções de mesma natureza e relativas ao mesmo fato."
Sustenta que o relatório de prestação de contas teria sido elaborado "por uma equipe burocrática da secretaria", devendo ser "levados em consideração os limites à estrutura administrativa existente à época". 
Assiste razão ao embargante. 
Esse argumento foi apresentado nas alegações de defesa, no tópico que abordou a prestação de contas, especificamente quando discorreu sobre o suposto subjetivismo do concedente na análise dos documentos apresentados. Contudo, a secretaria responsável pela instrução do feito não se manifestou expressamente sobre essa questão, tampouco o fez o voto condutor da decisão embargada.
A omissão, no entanto, não é capaz de alterar o juízo anteriormente formulado, pois não significa dizer que a LINDB tenha sido desconsiderada ou desrespeitada. Nesse sentido, observo que os argumentos apresentados não justificam entendimento distinto do adotado. Ao contrário, retratam apenas a realidade de outros tantos municípios que celebram convênio com a União. Em regra, a prestação de contas desses entes é realizada por corpo de servidores lotados em algum órgão municipal, estrutura similar à "equipe burocrática da secretaria" mencionada pelo embargante.
Ademais, a condenação do embargante não decorreu de uma interpretação de norma sobre gestão pública, tal como dispõe a LINDB. Ao contrário, a decisão está fundamentada em uma questão fática: o embargante não conseguiu demonstrar a execução física do convênio. Não verifico, portanto, erro de procedimento ou de julgamento apto a conferir efeitos infringentes aos embargos.
A par dessas considerações, entendo que os presentes embargos devem ser acolhidos parcialmente para sanar a omissão suscitada pelo embargante, mantendo-se inalterada a decisão embargada.
Ante o exposto, voto por que o Tribunal adote o Acórdão que ora submeto à deliberação deste Colegiado.
TCU, Sala das Sessões, em 11 de outubro de 2022.
Ministro BRUNO DANTAS 
Relator